最高法院民事判決　　　　　　　　　　　　　　　八十八年度台上字第二一七九號
　　上　訴　人　台灣省合作金庫
　　法定代理人　李文雄
　　訴訟代理人　鄭銘仁律師
　　　　　　　　徐豐明律師
　　　　　　　　戴國石律師
　　被 上訴 人　丙○○
　　　　　　　　甲○○
　　　　　　　　乙○○
右當事人間請求清償債務事件，上訴人對於中華民國八十七年九月七日台灣高等法院
高雄分院第二審判決（八十七年度上字第六六號），提起上訴，本院判決如左：
    主  文
上訴駁回。
第三審訴訟費用由上訴人負擔。
    理  由
本件上訴人主張：被上訴人丙○○於民國八十五年二月十七日邀被上訴人甲○○、乙
○○共同向伊借款新台幣（下同）一百八十萬元，約定應於八十五年十月十七日清償
，利息按年息百分之十點七計算，逾清償期在六個月以內者，另按上開利率百分之十
、超過六個月部分按上開利率百分之二十計付違約金，並共同簽發同額之本票乙紙，
交與伊收執。詎到期伊為付款之提示，竟未獲付款，迭經催討無效等情，依消費借貸
法律關係，求為命被上訴人連帶如數給付及自八十五年十月十七日起至清償日止按年
息百分之十點七計算之利息，暨自八十五年十月十七日起至清償日止，逾期在六個月
以內者按上開利率百分之十、逾期超過六個月部分按上開利率百分之二十計付違約金
之判決（第一審判決被上訴人應連帶給付上訴人七十萬元及利息、違約金，駁回上訴
人其餘之訴。被上訴人對其敗訴部分未上訴）。
被上訴人則以：丙○○於系爭借款到期前之八十五年九月十三日，已由台灣銀行匯一
百萬元入丙○○在上訴人興鳳支庫（原興鳳辦事處）開立之活期儲蓄存款帳戶，連同
原有存款十萬多元共一百一十萬餘元，伊已於八十六年四月二十六日第一審審理時向
上訴人主張抵銷，上訴人對其中一百一十萬元借款即不得請求伊清償。至上訴人之職
員汪斌虎於八十五年十一月一日盜領丙○○上開一百一十萬元存款，丙○○並不知情
，亦未交付存摺及印鑑章與汪斌虎，上訴人付款與汪斌虎對丙○○不生清償之效力。
丙○○於八十四年十一月四日交印鑑章與汪斌虎係為辦理轉帳清償部分借款及未清償
之借款展期之用，非補蓋汪斌虎盜領之取款條等語，資為抗辯。
原審以：被上訴人於八十五年二月十七日共同向上訴人借款一百八十萬元，約定應於
八十五年十月十七日清償，利息按年息百分之十點七計算，逾清償期在六個月以內者
另按上開利率百分之十、超過六個月部分按上開利率百分之二十計付違約金，屆期被
上訴人未清償之事實，及丙○○於系爭借款到期前之八十五年九月十三日，已由台灣
銀行匯一百萬元入丙○○在上訴人所屬興鳳支庫開立之0000000000000
號活期儲蓄存款帳戶，至上開借款屆清償期時，連同原有存款十四萬三千四百八十一
元，共有存款一百一十四萬三千四百八十一元，嗣該帳戶於八十五年十一月一日經提
領一百一十萬元，同時辦理轉帳存款，將其中四十萬元匯入訴外人振群拉鏈工業有限
公司（以下稱振群公司）在興鳳支庫之○○○九八一號帳戶內；另七十萬元匯入訴外
人蔡皇莽在興鳳支庫○二七四○八號帳戶內，致丙○○上開帳戶內僅餘四萬三千四百
八十一元存款之事實，為兩造所不爭，並有上訴人提出之本票一紙、授信約定書三紙
、各類存款分戶交易明細表三張，取款條一張、存款條二張，及被上訴人提出之存摺
、台灣銀行匯出匯款回條聯一紙可稽，均堪信為真實。查丙○○上開帳戶提領一百一
十萬元並同時辦理轉帳，匯款入振群公司、蔡皇莽帳戶之過程是由上訴人所屬興鳳支
庫之職員汪斌虎寫就取款條一張及轉帳用之存款條二張後，再填寫上訴人內部所設之
「應行補辦事項備查簿」，在該備查簿之「經辦」欄蓋汪斌虎之章，再經會計林新松
、襄理謝政昌分別在該備查簿之「會計」、「核章」欄蓋章後，交由櫃台職員林益賜
辦理取款同時轉帳款（存款），該取款條並未經丙○○簽名或蓋印鑑章，亦未經其
提出存摺，嗣仍未補登存摺之事實，業經證人林益賜及謝政昌到庭證述屬實，復為兩
造所不爭，且有該取款條、存款條、「應行補辦事項備查簿」影本、存摺影本可稽。
證人振群公司之法定代理人范振忠證稱伊不認識丙○○，伊公司上開帳戶被匯入四十
萬元係汪斌虎清償前欠伊之借款，汪斌虎尚欠伊五、六百萬元等語。證人即蔡皇莽之
父蔡祥麟證稱蔡皇莽上開帳戶係伊為其開設，存摺、印章均放在汪斌虎處保管，存摺
很久未使用，不知有款項匯入，且和丙○○、汪斌虎無金錢上往來等語，足見丙○○
上開帳戶於八十五年十一月一日經提領一百一十萬元並同時辦理轉帳匯款，非丙○○
所為。上訴人主張丙○○與汪斌虎間有金錢往來，及委託關係一節，為被上訴人所否
認，且未舉證以實其說，自不足採。上訴人發給丙○○上開帳戶之存摺，其上所載活
期儲蓄存款簡章第三條明定：「款項存入或取出均須攜帶本存摺來庫登記，存取款時
並應填具本庫所備之存取款憑條，取款時並應簽蓋預留簽字印鑑連同本存摺一併交本
庫以憑驗付。」，又金融業對於客戶未提出存摺而先同意其取款，僅限於平時熟悉之
客戶，且須經存款主管同意，認定客戶信用良好，給予臨時融通及方便，事屬例外，
並非習慣等情，有高雄市銀行商業同業公會八十七年四月十五日高銀公字第○四三
號函可稽，丙○○之上開帳戶於八十五年十一月一日由汪斌虎辦理取款時，不但沒有
提出存摺，取款條上無丙○○之簽名及印鑑印文，已如前述，上訴人主張金融業有無
存摺而准客戶取款之習慣，伊於無丙○○之存摺時，准予取款，並無不合云云，即不
足採。且丙○○拿印鑑章去找汪斌虎係八十五年十一月四日，而非同年之十一月一日
，業經勘驗上訴人提出之錄影帶一卷屬實，且為兩造所不爭，丙○○主張其去找汪斌
虎辦理轉帳清償部分借款及部分展期之日期應為八十五年十一月四日，而非十一月一
日，堪予採信。次查八十五年十一月四日下午二時三十分，丙○○與汪斌虎在上訴人
所屬興鳳支庫櫃台前，由汪斌虎將丙○○之印鑑章交與林益賜，林益賜再去地下室拿
出上開八十五年十一月一日汪斌虎所寫之取款條，在取款條上蓋丙○○之印鑑章，約
四分鐘後，將印鑑章交給汪斌虎返還丙○○，丙○○取得印鑑章後即離去，林益賜在
辦理蓋章期間，丙○○與汪斌虎先在櫃台前站著談話，後移至櫃台前之沙發坐著談話
等情，業經勘驗上訴人提出之錄影帶屬實，有勘驗筆錄可稽，並經證人林益賜證述屬
實，且為兩造所不爭，林益賜拿出八十五年十一月一日汪斌虎所寫之取款條，在取款
條上蓋丙○○之印鑑章之過程，既未出示取款條及上開之轉帳匯款存款條與丙○○，
亦未與丙○○交談，即難認為丙○○嗣後補辦及承認八十五年十一月一日之取款及匯
款。參酌前述取款後款項均匯至與丙○○不相關之帳戶內，益證丙○○交付印鑑章並
非辦理八十五年十一月一日取款條之補蓋章。因此，八十五年十一月一日之取款條雖
於八十五年十一月四日補蓋被上訴人丙○○之印鑑章，亦不能認當日之取款、轉帳匯
款係丙○○所為或嗣後經其同意。又查汪斌虎經辦放款業務、客戶借款到期催請清償
亦係其業務，業經證人即興鳳支庫襄理謝政昌證述屬實，汪斌虎於八十五年十月底，
曾電催丙○○清償借款，為丙○○之同事李黛華接到而轉告丙○○之事實，亦經證人
李黛華證述屬實，而丙○○之帳戶內當時尚有一百一十四萬餘元之存款之事實，已如
前述，是丙○○主張其於八十五年十一月四日持印鑑章找汪斌虎辦理轉帳清償部分借
款及部分展期等語，尚堪採信。汪斌虎既為上訴人承辦之職員，即係上訴人之使用人
，丙○○交付印鑑章與汪斌虎辦理轉帳及展期，即係交付與上訴人辦理，汪斌虎並非
丙○○之代理人，上訴人更非代理關係中之第三人，上訴人主張丙○○將印鑑章交與
汪斌虎，應成立表見代理，應依民法第一百六十九條規定對伊負授權人之責任云云，
亦不足採。再查清償借款時，若清償之債務人未請求付與收據，銀行即未主動付與之
情，業經謝政昌證述屬實，而一般人清償部分借款未必會主動請求發給收據，故上訴
人另主張丙○○未取得清償收據，其交印鑑章與汪斌虎應非辦理轉帳清償部分借款云
云，亦不足採。綜上所述，丙○○上開帳戶於八十五年十一月一日經提領一百一十萬
元，上訴人准予提領，同時辦理轉帳，將其中四十萬元、七十萬元分別匯入振群公司
、蔡皇莽之上開帳戶之行為，對丙○○不發生清償之效力，丙○○尚有該一百一十萬
元存款，洵堪認定，丙○○自得請求上訴人返還。而上訴人對丙○○有一百八十萬元
之借款債權，雙方債務均已屆清償期，且同為金錢債務，丙○○已於八十六年四月二
十六日向上訴人表示就其中一百一十萬元債務予以抵銷，並主張該債務自八十五年十
月十七日得為抵銷時消滅，依民法第三百三十四條前段、第三百三十條第一項即無不
合，上訴人請求被上訴人給付該部分之借款及利息、違約金不應准許云云，為其心證
之所由得，並說明證人謝政昌所為上訴人公司之職員均可於無客戶之存摺及印鑑章之
情形為客戶辦理轉帳存款、及證人林益賜所為丙○○於八十五年十一月一日有與汪斌
虎一起上上訴人所屬興鳳支庫之二樓之證言不足採取之理由，因而維持第一審所為上
訴人敗訴部分之判決，駁回其上訴，經核於法並無不合。上訴論旨雖謂被上訴人在第
一審具狀自認丙○○至上訴人所屬興鳳分行辦理還款手續是在八十五年十一月一日。
又證人蔡祥麟在原審證稱與丙○○熟識，丙○○向上訴人借錢是蔡祥麟介紹去向汪斌
虎接洽辦理等情。惟查丙○○至興鳳支庫之時間為八十五年十一月四日，非八十五年
十一月一日，業經原審勘驗錄影帶查明屬實，且為上訴人所不爭執（見原審卷七○頁
），被上訴人雖在第一審主張丙○○於八十五年十一月一日至該興鳳支庫還一百萬元
，然被上訴人於原審主張丙○○至該興鳳支庫轉帳還款之時間為八十五年十一月四日
，係更正事實上之主張（見原審卷八六頁），此非就上訴人關於被上訴人未償還借款
之主張予以自認，故被上訴人在第一審之上開主張自不足執為不利被上訴人之論斷。
次查原審係認為證人蔡祥麟證稱不知其子蔡皇莽在該興鳳支庫之帳戶有存款匯入，其
與丙○○無金錢上之往來等語，並未認定丙○○與蔡祥麟並不認識，上訴論旨引用蔡
祥麟之證言，亦不足據為上訴人勝訴之判決。其餘上訴論旨仍執陳詞，並以原審取捨
證據、認定事實及適用法律之職權行使，指摘原判決不當，聲明廢棄，非有理由。
據上論結，本件上訴為無理由，依民事訴訟法第四百八十一條、第四百四十九條第一
項、第七十八條，判決如主文。
中      華      民      國    八十八    年      九      月    二十三    日
                              最高法院民事第五庭
                                  審判長法官  蕭  亨  國
                                        法官  吳  正  一
                                        法官  楊  隆  順
                                        法官  陳  淑  敏
                                        法官  黃  義  豐
      右正本證明與原本無異
                                              書  記  官
中      華      民      國    八十八    年      十      月     十一     日
